ACORDAO-COMPLETO-2439382

ACÓRDÃO 5972/2021 ATA 10/2021 - PRIMEIRA CÂMARA

VISTOS, relatados e discutidos estes autos que tratam de atos de concessão de pensão militar emitidos pelo Comando da Aeronáutica;
ACORDAM os Ministros do Tribunal de Contas da União, reunidos em Sessão da 1ª Câmara, nos termos dos arts. 71, inciso III, da Constituição Federal, 1º, inciso V, e 39, inciso II, da Lei 8.443/1992 e 260, § 1º, do RITCU e ante as razões expostas pelo Relator, em:
9.1. considerar legais e conceder registro aos atos de concessão de pensão militar instituídos por José Bispo de Almeida (XXX.841.455-XX) , Izaltino do Nascimento (XXX.399.158-XX) , Manoel Pereira da Silva (XXX.166.477-XX) , Renaldo Conceição Gonçalves (XXX.151.047-XX) , Cláudio Clovis Meneghel (XXX.246.320-XX) , Gilmar Angelucci (XXX.223.598-XX) , Esmael Cantarella (XXX.496.047-XX) , Armando Tomaz Villas Boas (XXX.322.904-XX) e Antônio Vitalino Sobrinho (XXX.382.887-XX) ;  
9.2. considerar ilegal e negar registro ao ato de concessão de pensão militar instituído por Ilto Azevedo Demoly (XXX.268.647-XX) em favor da Sra. Neise de Souza Pensabem (XXX.541.400-XX) ;
9.2.1. dispensar a devolução dos valores indevidamente recebidos até a data da ciência pelo Comando da Aeronáutica, do presente acórdão, com base no Enunciado 106 da Súmula da Jurisprudência do TCU;
9.2.2. determinar ao Comando da Aeronáutica que:
9.2.2.1. faça cessar os pagamentos decorrentes do ato impugnado, comunicando ao TCU, no prazo de 15 (quinze) dias, as providências adotadas, nos termos do art. 262, caput, do Regimento Interno do TCU, do art. 8º, caput, da Resolução-TCU 206/2007 e do art. 19, caput, da Instrução Normativa-TCU 78/2018;
9.2.2.2. proceda à regularização do soldo que serve de base de cálculo para os proventos da pensão militar instituída por Ilto Azevedo Demoly;
9.2.2.3. emita novo ato de pensão militar, livre da irregularidade apontada, submetendo-o ao TCU, no prazo de 30 (trinta) dias, consoante os arts. 262, § 2º, do Regimento Interno do TCU e 19, § 3º, da Instrução Normativa TCU 78/2018;
9.2.2.4. informe à interessada no ato tido por ilegal que, no caso de não provimento de recurso eventualmente interposto, deverão ser repostos os valores recebidos após a ciência deste acórdão pelo Comando da Aeronáutica; e
9.2.2.5. comunique imediatamente à interessada o teor do presente acórdão, encaminhando ao TCU, no prazo de 30 (trinta) dias, comprovante da data de ciência, nos termos do art. 4º, § 3º, da Resolução-TCU 170/2004.

Atos de concessão de pensão militar emitidos pelo Comando da Aeronáutica. Apreciação para fins de registro.

Primeira Câmara

Comando da Aeronáutica.

3. Interessados: Albina dos Santos e Silva (XXX.665.977-XX); Claudete Ragazzi Cantarella (XXX.408.177-XX); Elaine Pereira da Silva (XXX.499.817-XX); Esmerinda Lourenco do Nascimento (XXX.672.758-XX); Hilda Leila Ducatti Angelucci (XXX.666.798-XX); Iracema Antunes Vitalino (XXX.158.747-XX); Jacira Antunes Vitalino (XXX.576.247-XX); Janaina dos Santos Goncalves (XXX.684.417-XX); Jussara Antunes Vitalino (XXX.059.477-XX); Lucy Bezerra Cavalcanti Tomaz Villas Boas (XXX.351.644-XX); Marcia Meneghel (XXX.523.460-XX); Maria Fatima Toscano Goncalves (XXX.614.057-XX); Neise de Souza Pensabem (XXX.541.400-XX); Raimunda Bomfim dos Santos (XXX.865.335-XX); Rita de Cassia Almeida de Jesus (XXX.505.275-XX); Sueli Pereira da Silva (XXX.973.867-XX); Tania Suely de Almeida Bispo (XXX.574.865-XX); Valdecy Silvana de Jesus (XXX.635.075-XX); Zelia Pereira Toscano de Brito (XXX.346.127-XX).

13.1. Ministros presentes: Walton Alencar Rodrigues (Presidente), Benjamin Zymler, Vital do Rêgo (Relator) e Jorge Oliveira.
13.2. Ministro-Substituto presente: Weder de Oliveira.

ACORDAO-COMPLETO-2483332

Acórdão de Relação 8540/2021 - Primeira Câmara

Acórdão de Relação

VITAL DO RÊGO

Adoto como relatório, com os devidos ajustes de forma, a instrução elaborada no âmbito da Secretaria de Fiscalização de Integridade de Atos e Pagamentos de Pessoal e de Benefícios Sociais - Sefip (peça 13) , com a qual se manifestou de acordo o corpo gerencial daquela unidade técnica especializada (peça 14) , a seguir transcrita:
INTRODUÇÃO
Trata-se de atos de pensão militar, submetidos, para fins de registro, à apreciação do Tribunal de Contas da União (TCU) , de acordo com o art. 71, inciso III, da Constituição Federal.  Os atos foram cadastrados e disponibilizados ao TCU por intermédio do Sistema e-Pessoal, na forma do art. 2º e 4º da Instrução Normativa TCU 78/2018.
Os atos desse processo pertencem às seguintes unidades:
Unidade emissora: COMANDO DA AERONÁUTICA.
Unidade cadastradora:  COMANDO DA AERONÁUTICA.
Subunidade cadastradora: DIRETORIA DE ADMINISTRAÇÃO DE PESSOAL - SDIP.
EXAME TÉCNICO
Procedimentos aplicados
Os procedimentos para exame, apreciação e registro de atos de pessoal encontram-se estabelecidos na Instrução Normativa TCU 78/2018 e na Resolução TCU 206/2007. Essas normas dispõem que os atos de pessoal disponibilizados por meio do e-Pessoal devem ser submetidos previamente a críticas automatizadas, com base em parâmetros predefinidos.
As críticas das informações cadastradas na etapa de coleta do ato foram elaboradas e validadas levando-se em conta as peculiaridades de cada ato. Os itens verificados nessa etapa são inerentes a dados cadastrais, fundamentos legais, mapa de tempo, ficha financeira, assim como eventuais ocorrências de acumulação. Trata-se de verificações abrangentes, minuciosas e precisas e sem a necessidade de ação humana e, portanto, menos suscetível a falhas. As críticas aplicadas estão discriminadas no sistema, no Menu e-Pessoal, opção "Crítica", que podem ser acessadas mediante concessão de perfil específico a servidores do TCU responsáveis pela análise.
Além das críticas automatizadas, há verificação humana adicional no caso de haver alertas do sistema ou informações não formatadas, como esclarecimentos do gestor ou do controle interno.  
As críticas também consideram os registros do Sistema Integrado de Administração de Recursos Humanos (Siape) . O Siape disponibiliza informações atualizadas sobre as parcelas que integram os proventos, diferentemente, portanto, do e-Pessoal, que informa as parcelas no momento do registro do ato. 
Essa confrontação com o Siape fornece uma visão atual e verdadeira da situação, o que permite descaracterizar irregularidades e inconsistências que, embora constantes do e-Pessoal, já foram corrigidas.
As verificações detectadas nos atos encontram-se discriminadas na aba de pendências de cada ato no sistema e-Pessoal, bem como nos espelhos dos atos contemplados por esta instrução.
Exame das Constatações
Ato: 126577/2019 - Interessado: JOSE BISPO DE ALMEIDA - CPF: XXX.841.455-XX
Beneficiários: TANIA SUELY DE ALMEIDA BISPO - CPF: XXX.574.865-XX - Filho (a) ; RAIMUNDA BOMFIM DOS SANTOS - CPF: XXX.865.335-XX - Filho (a) ; RITA DE CASSIA ALMEIDA DE JESUS - CPF: XXX.505.275-XX - Filho (a) e VALDECY SILVANA DE JESUS - CPF: XXX.635.075-XX - Companheiro (a) 
Parecer do Controle Interno: considerar o ato Legal.
Por intermédio de análises realizadas por esta Unidade Técnica no presente ato, não se constatou irregularidade que obste a chancela pela legalidade.
Encaminhamento do ato: 
Considerar LEGAL e conceder registro do ato de JOSE BISPO DE ALMEIDA. 
Ato: 126765/2019 - Interessado: IZALTINO DO NASCIMENTO - CPF: XXX.399.158-XX
Beneficiário: ESMERINDA LOURENCO DO NASCIMENTO - CPF: XXX.672.758-XX - Cônjuge
Parecer do Controle Interno: considerar o ato Legal.
Por intermédio de análises realizadas por esta Unidade Técnica no presente ato, não se constatou irregularidade que obste a chancela pela legalidade.
Encaminhamento do ato: 
Considerar LEGAL e conceder registro do ato de IZALTINO DO NASCIMENTO. 
Ato: 126930/2019 - Interessado: ILTO AZEVEDO DEMOLY - CPF: XXX.268.647-XX
Beneficiário: NEISE DE SOUZA PENSABEM - CPF: XXX.541.400-XX - Companheiro (a) 
Parecer do Controle Interno: considerar o ato Legal.
Por intermédio de análises realizadas por esta Unidade Técnica no presente ato, não se constatou irregularidade que obste a chancela pela legalidade.
Encaminhamento do ato: 
Considerar LEGAL e conceder registro do ato de ILTO AZEVEDO DEMOLY. 
 Ato: 127491/2019 - Interessado: MANOEL PEREIRA DA SILVA - CPF: XXX.166.477-XX
Beneficiários: ZELIA PEREIRA TOSCANO DE BRITO - CPF: XXX.346.127-XX - Filho (a) ; ALBINA DOS SANTOS E SILVA - CPF: XXX.665.977-XX - Cônjuge; SUELI PEREIRA DA SILVA - CPF: XXX.973.867-XX - Filho (a) e ELAINE PEREIRA DA SILVA - CPF: XXX.499.817-XX - Filho (a) 
Parecer do Controle Interno: considerar o ato Legal.
Por intermédio de análises realizadas por esta Unidade Técnica no presente ato, não se constatou irregularidade que obste a chancela pela legalidade.
Encaminhamento do ato: 
Considerar LEGAL e conceder registro do ato de MANOEL PEREIRA DA SILVA. 
 Ato: 127513/2019 - Interessado: RENALDO CONCEICAO GONCALVES - CPF: XXX.151.047-XX
Beneficiários: JANAINA DOS SANTOS GONCALVES - CPF: XXX.684.417-XX - Filho (a) e MARIA FATIMA TOSCANO GONCALVES - CPF: XXX.614.057-XX - Cônjuge
Parecer do Controle Interno: considerar o ato Legal.
Por intermédio de análises realizadas por esta Unidade Técnica no presente ato, não se constatou irregularidade que obste a chancela pela legalidade.
Encaminhamento do ato: 
Considerar LEGAL e conceder registro do ato de RENALDO CONCEICAO GONCALVES. 
 Ato: 127534/2019 - Interessado: CLAUDIO CLOVIS MENEGHEL - CPF: XXX.246.320-XX
Beneficiário: MARCIA MENEGHEL - CPF: XXX.523.460-XX - Filho (a) 
Parecer do Controle Interno: considerar o ato Legal.
Por intermédio de análises realizadas por esta Unidade Técnica no presente ato, não se constatou irregularidade que obste a chancela pela legalidade.
Encaminhamento do ato: 
Considerar LEGAL e conceder registro do ato de CLAUDIO CLOVIS MENEGHEL. 
 Ato: 127699/2019 - Interessado: GILMAR ANGELUCCI - CPF: XXX.223.598-XX
Beneficiário: HILDA LEILA DUCATTI ANGELUCCI - CPF: XXX.666.798-XX - Cônjuge
Parecer do Controle Interno: considerar o ato Legal.
Por intermédio de análises realizadas por esta Unidade Técnica no presente ato, não se constatou irregularidade que obste a chancela pela legalidade.
Encaminhamento do ato: 
Considerar LEGAL e conceder registro do ato de GILMAR ANGELUCCI. 
Ato: 127885/2019 - Interessado: ESMAEL CANTARELLA - CPF: XXX.496.047-XX
Beneficiário: CLAUDETE RAGAZZI CANTARELLA - CPF: XXX.408.177-XX - Cônjuge
Parecer do Controle Interno: considerar o ato Legal.
Por intermédio de análises realizadas por esta Unidade Técnica no presente ato, não se constatou irregularidade que obste a chancela pela legalidade.
Encaminhamento do ato: 
Considerar LEGAL e conceder registro do ato de ESMAEL CANTARELLA. 
Ato: 127977/2019 - Interessado: ARMANDO TOMAZ VILLAS BOAS - CPF: XXX.322.904-XX
Beneficiário: LUCY BEZERRA CAVALCANTI TOMAZ VILLAS BOAS - CPF: XXX.351.644-XX - Cônjuge
Parecer do Controle Interno: considerar o ato Legal.
Por intermédio de análises realizadas por esta Unidade Técnica no presente ato, não se constatou irregularidade que obste a chancela pela legalidade.
Encaminhamento do ato: 
Considerar LEGAL e conceder registro do ato de ARMANDO TOMAZ VILLAS BOAS. 
Ato: 128180/2019 - Interessado: ANTONIO VITALINO SOBRINHO - CPF: XXX.382.887-XX
Beneficiários: IRACEMA ANTUNES VITALINO - CPF: XXX.158.747-XX - Filho (a) ; JUSSARA ANTUNES VITALINO - CPF: XXX.059.477-XX - Filho (a) e JACIRA ANTUNES VITALINO - CPF: XXX.576.247-XX - Filho (a) 
Parecer do Controle Interno: considerar o ato Legal.
Por intermédio de análises realizadas por esta Unidade Técnica no presente ato, não se constatou irregularidade que obste a chancela pela legalidade.
Encaminhamento do ato: 
Considerar LEGAL e conceder registro do ato de ANTONIO VITALINO SOBRINHO. 
CONCLUSÃO
 A abrangência e a profundidade das verificações levadas a efeito fundamentam convicção de que os atos 127534/2019, 127977/2019, 126930/2019, 126765/2019, 127885/2019, 127699/2019, 127491/2019, 127513/2019, 126577/2019 e 128180/2019 podem ser apreciados pela legalidade, em razão de não terem sido encontradas irregularidades nos atos, de acordo com o item Exame das Constatações desta instrução.
PROPOSTA DE ENCAMINHAMENTO
 Ante o exposto, com fundamento no art. 71, inciso III, da Constituição Federal, no art. 1º, inciso V, e art. 39, incisos I e II, da Lei 8.443/1992, no art. 260 do Regimento Interno do Tribunal de Contas da União, propõe-se: 
Considerar  LEGAIS e conceder o registro dos atos de CLAUDIO CLOVIS MENEGHEL, ARMANDO TOMAZ VILLAS BOAS, ILTO AZEVEDO DEMOLY, IZALTINO DO NASCIMENTO, ESMAEL CANTARELLA, GILMAR ANGELUCCI, MANOEL PEREIRA DA SILVA, RENALDO CONCEICAO GONCALVES, JOSE BISPO DE ALMEIDA e ANTONIO VITALINO SOBRINHO.
O Ministério Público, representado nos autos pela Procuradora-Geral Dra. Cristina Machado da Costa e Silva, manifestou-se de acordo com a proposição da unidade técnica (peça 15) . 
É o Relatório.

não há.

Procuradora-Geral Cristina Machado da Costa e Silva.

PENSÃO MILITAR. MELHORIA DE PROVENTOS NA REFORMA ASSOCIADA AO RECONHECIMENTO DE INVALIDEZ DE INSTITUIDOR ENTÃO JÁ REFORMADO. AUSÊNCIA DE PREVISÃO LEGAL PARA A CONCESSÃO DA VANTAGEM FIXADA NO ART. 110 DA LEI 6.880/1980 A MILITAR REFORMADO OU PARA A CUMULAÇÃO DO ACRÉSCIMO COM A VANTAGEM PREVISTA NO ART. 50, INCISO II, DA NORMA. IRREGULARIDADE QUE SE COMUNICA PARA A PENSÃO MILITAR. LEGALIDADE DE NOVE ATOS. ILEGALIDADE DE UM ATO. NEGATIVA DE REGISTRO. DETERMINAÇÕES.

PENSÃO MILITAR (PMIL)

Secretaria de Fiscalização de Integridade de Atos e Pagamentos de Pessoal e de Benefícios Sociais (Sefip).

Trata-se de atos de concessão de pensão militar emitidos pelo Comando da Aeronáutica e instituídos pelos ex-militares José Bispo de Almeida, Ilto Azevedo Demoly, Izaltino do Nascimento, Manoel Pereira da Silva, Renaldo Conceição Gonçalves, Cláudio Clovis Meneghel, Gilmar Angelucci, Esmael Cantarella, Armando Tomaz Villas Boas e Antônio Vitalino Sobrinho. 
A Sefip, na instrução de peça 13, que contou com a aquiescência do MPTCU, propõe considerar legais, os atos de concessão de pensão militar em análise nos presentes autos. 
II
Registro minha concordância com a proposta formulada pela unidade técnica, aquiescida pela manifestação do MPTCU, razão pela qual acolho os pareceres precedentes por seus próprios fundamentos, com exceção da pensão militar instituída por Ilto Azevedo Demoly, pelas razões que passo a expor.
De início, destaco que não há reparos a fazer nas conclusões formuladas nos pareceres precedentes quanto a legalidade das concessões instituídas pelos ex-militares José Bispo de Almeida, Izaltino do Nascimento, Manoel Pereira da Silva, Renaldo Conceição Gonçalves, Cláudio Clovis Meneghel, Gilmar Angelucci, Esmael Cantarella, Armando Tomaz Villas Boas e Antônio Vitalino Sobrinho. De fato, ao compulsar os formulários de peças 2, 3, 5, 6, 7, 8, 9, 10 e 11 não identifiquei irregularidades capazes de macular os respectivos registros.  
No que diz respeito à pensão militar instituída por Ilto Azevedo Demoly, verifico que a referida concessão contempla majoração irregular de proventos na reforma do referido instituidor, que se comunicou para o respectivo ato de pensão. A tabela a seguir resume a situação da concessão em destaque: 
	Instituidor
 (ato e-Pessoal) 
	BASE DE CÁLCULO DOS PROVENTOS

		Posto/Grad. na ativa
	Posto/Grad.
da reforma inicial por impedimento de idade
	Posto/Grad. da reforma (alteração) por incapacidade
 (majoração irregular) 
	Posto/Grad.
Concedido na Pensão Militar
	Posto/Grad.
Correto na Pensão Militar

	Ilto Azevedo Demoly (126.930/2019) 
	Suboficial
	2º Tenente
	1º Tenente
	1º Tenente
	2º Tenente

Observo que, para as situações como a destacada acima, esta Corte de Contas, a partir da prolação do Acórdão 2225/2019-TCU-Plenário, da relatoria do Min. Benjamin Zymler, passou a entender que não há previsão legal para extensão da vantagem estabelecida no art. 110 da Lei 6.880/1980 a militares já reformados: 
ATOS DE REFORMA. ALTERAÇÃO DE UMA DAS CONCESSÕES PARA ELEVAÇÃO, EM UM GRAU HIERÁRQUICO, DO POSTO SOBRE O QUAL CALCULADOS OS PROVENTOS DO INATIVO, EM FACE DA SUPERVENIÊNCIA DE INVALIDEZ PERMANENTE DECORRENTE DE DOENÇA ESPECIFICADA EM LEI. MILITAR ANTERIORMENTE REFORMADO COM PROVENTOS JÁ CALCULADOS SOBRE O POSTO HIERÁRQUICO SUPERIOR, POR TEMPO DE SERVIÇO. AUSÊNCIA DE PREVISÃO LEGAL PARA EXTENSÃO DA VANTAGEM ESTABELECIDA NO ART. 110 DA LEI 6.880/1980 A MILITARES JÁ REFORMADOS, BEM COMO PARA O ACRÉSCIMO DE DOIS POSTOS NO CÁLCULO DOS PROVENTOS. NEGATIVA DE REGISTRO. DETERMINAÇÕES. LEGALIDADE E REGISTRO DAS DEMAIS CONCESSÕES. (destaque acrescido) .
Diante do que restou brevemente demonstrado e considerando que o ato de pensão militar é distinto do ato de concessão de reforma dele derivado, a pensão militar instituída por Ilto Azevedo Demoly não reúne condições para receber a chancela da legalidade. Nesse sentido, cabe determinação para que o Comando da Aeronáutica proceda à correção do soldo que serve de base de cálculo para os proventos da referida pensão militar.
	Ante o exposto, VOTO para que seja adotada a minuta de acórdão que ora trago ao exame deste Colegiado.
TCU, Sala das Sessões Ministro Luciano Brandão Alves de Souza, em 6 de abril de 2021.
Ministro VITAL DO RÊGO 
Relator